臺灣高等法院刑事判決
108年度上訴字第4062號
上  訴  人  
即  被  告  呂金燕（原名呂卉萍）





指定辯護人  本院公設辯護人王永炫
上列上訴人即被告因毒品危害防制條例案件，不服臺灣桃園地方
法院107年度審訴字第2224號，中華民國108年6月5日第一審判決
（起訴案號：臺灣桃園地方檢察署107年度毒偵字第7083號），
提起上訴，本院判決如下：
    主  文
上訴駁回。
    事實及理由
一、本案經本院審理結果，認第一審以上訴人即被告呂金燕犯毒
    品危害防制條例第10條第1項之施用第一級毒品罪，及同條
    第2項之施用第二級毒品罪，為想像競合犯，應從一重之施
    用第一級毒品罪處斷，認被告合於刑法第47條第1項累犯之
    要件，衡酌司法院大法官釋字第775號解釋意旨，認有加重
    其刑之必要，並以被告符合自首之要件，而依刑法第62條前
    段規定減輕其刑，予以先加後減，而量處有期徒刑8月，核
    其認事用法、量刑，均無不當，應予維持，並引用第一審判
    決書記載之事實、證據及理由（如附件）。
二、被告上訴意旨略以：其因於民國106年4月中旬手術，術後多
    次回診，仍疼痛不堪，一時失慮始施用毒品，其育有幼子，
    生活困苦，倘入監執行，幼子恐失依靠，爰上訴請求從輕量
    處得易科罰金之刑云云。惟按量刑之輕重，屬於法院得依職
    權裁量之事項，苟其量刑已以行為人之責任為基礎，並斟酌
    刑法第57條各款所列情狀，在法定刑度內，酌量科刑，如無
    偏執一端，致明顯失出失入情形，上級審法院即不得單就量
    刑部分遽指為不當或違法。查本件被告前自92年間起即有多
    次施用毒品前科，迭經論罪科刑、入監執行，對於施用毒品
    係違法行為自當知之甚明，竟不思戒除惡習，無視我國嚴禁
    毒品之法秩序要求，再犯本件施用第一、二級毒品罪，並構
    成累犯，依法加重其刑，則原審審酌被告之犯罪動機、目的
    、手段與情節，與其犯行乃自戕行為，兼衡被告之素行、智
    識程度、生活狀況等一切情狀，量處有期徒刑8月，洵屬妥
    適，並無顯然失出或有失衡平之情事。被告固辯稱因病痛始
    一時失慮施用毒品云云，然觀之被告甫因施用毒品案件入監
    執行，至104年12月22日縮刑假釋出監付保護管束，於105年
    4月21日保護管束期滿後，僅2年餘又再犯本案施用毒品犯行
    ，顯見其未能戒除毒癮之狀況，是被告所辯，並不影響原審
    前開量刑之基礎。至被告入監執行期間幼子之照顧問題，應
    由社會福利主管機關予以介入協助，要非刑法第57條所定之
    量刑審酌事由。被告執前詞指摘原判決不當並請求從輕量刑
    ，於法無據，其上訴為無理由，應予駁回。
三、被告經合法傳喚，無正當理由不到庭，爰不待其陳述逕行判
    決。
據上論斷，應依刑事訴訟法第368條、第371條、第373條，判決
如主文。
本案經檢察官陳建宇提起公訴，被告上訴，經檢察官洪威華到庭
執行職務。
中　　華　　民　　國　 109　　年　　1 　　月　　22　　日
                  刑事第二十二庭審判長法　官  洪于智
                                      法　官  陳銘壎
                                      法　官  汪怡君
以上正本證明與原本無異。
如不服本判決，應於收受送達後20日內向本院提出上訴書狀，其
未敘述上訴之理由者並得於提起上訴後20日內向本院補提理由書
（均須按他造當事人之人數附繕本）「切勿逕送上級法院」。
                                      書記官  賴怡孜
中　　華　　民　　國　　109 　年　　1 　　月　　31　　日
【附件】
臺灣桃園地方法院刑事判決
                                   107年度審訴字第2224號
公　訴　人　臺灣桃園地方檢察署檢察官
被　　　告　呂金燕（原名呂卉萍）
                    女　37歲（民國00年00月00日生）
                    身分證統一編號：Z000000000號
                    住○○市○○區○○路000巷00弄0○00號
                    居桃園市○○區○○路000巷00號
指定辯護人　本院公設辯護人陳瑞明
            本院公設辯護人彭詩雯
上列被告因違反毒品危害防制條例案件，經檢察官提起公訴（10
7 年度毒偵字第7083號）本院判決如下：
    主  文
呂金燕施用第一級毒品，累犯，處有期徒刑捌月。
    事  實
一、呂金燕基於施用第一級及第二級毒品之犯意，於民國107 年
    10月9 日中午12時許，在桃園市○○區○○路000 巷00弄0○00號
    其住處內，以將第一級毒品海洛因粉末及第二級毒品甲基安
    非他命粉末置入玻璃球燒烤並吸食煙霧之方式，同時施用第
    一級毒品海洛因及第二級毒品甲基安非他命1 次。嗣於107 
    年10月9 日晚間6 時18分許，為警採尿送驗，始悉上情。
二、案經桃園市政府警察局八德分局報告臺灣桃園地方檢察署檢
    察官偵查起訴。
    理  由
壹、起訴合法性：
一、按毒品危害防制條例第20條、第23條將施用毒品之刑事處遇
    程序，區分為「初犯」及「5 年內再犯」、「5 年後再犯」
    。依其立法理由之說明：「初犯」，經觀察、勒戒或強制戒
    治後，應為不起訴處分或不付審理之裁定；經觀察、勒戒或
    強制戒治執行完畢釋放後，「5 年內再犯」者，因其再犯率
    甚高，原實施之觀察、勒戒及強制戒治既已無法收其實效，
    爰依法追訴或裁定交付審理。至於經觀察、勒戒或強制戒治
    執行完畢釋放後，「5 年後再犯」者，前所實施之觀察、勒
    戒或強制戒治已足以遮斷其施用毒品之毒癮，為期自新及協
    助其斷除毒癮，仍適用「初犯」規定，先經觀察、勒戒或強
    制戒治之程序。從而依修正後之規定，僅限於「初犯」及「
    5 年後再犯」二種情形，始應先經觀察、勒戒或強制戒治程
    序。倘被告於5 年內已再犯，經依法追訴處罰，縱其第3 次
    （或第3 次以上）再度施用毒品之時間，在初犯經觀察、勒
    戒或強制戒治執行完畢釋放5 年以後，已不合於「5 年後再
    犯」之規定，且因已於「5 年內再犯」，顯見其再犯率甚高
    ，原實施觀察、勒戒或強制戒治，已無法收其實效，即應依
    該條例第10條處罰。
二、經查：被告前因施用毒品案件，經本院以92年度毒聲字第27
    43號裁定送觀察、勒戒，經實施觀察、勒戒後，於95年3 月
    6 日因無繼續施用毒品傾向釋放出所，並由臺灣桃園地方檢
    察署檢察官以95年度毒偵緝字第88號不起訴處分確定；復於
    前開觀察、勒戒執行完畢釋放後5 年內之96年間，又因施用
    第一級毒品案件，經本院以96年度審訴字第468 號判決處有
    期徒刑6 月確定等情，有臺灣高等法院被告前案紀錄表1 份
    在卷可稽，準此，被告已於初犯施用毒品罪經觀察、勒戒執
    行完畢釋放後5 年內再犯施用毒品罪，則本案施用毒品之時
    間，固在其初犯經觀察、勒戒及強制戒治程序執行完畢釋放
    5 年以後，惟已不合於「5 年後再犯」之規定，係3 犯以上
    ，檢察官予以起訴，即無不合。
貳、證據能力部分：
一、按被告以外之人於審判外之言詞或書面陳述，除法律有規定
    者外，不得作為證據；又被告以外之人於審判外之陳述，雖
    不符同法第159 條之1 至第159 條之4 之規定，而經當事人
    於審判程序同意作為證據，法院審酌該言詞陳述或書面陳述
    作成時之情況，認為適當者，亦得為證據；又當事人、代理
    人或辯護人於法院調查證據時，知有第159 條第1 項不得為
    證據之情形，而未於言詞辯論終結前聲明異議者，視為有前
    項之同意，刑事訴訟法第159 條第1 項、第159 條之5 分別
    定有明文。經查，本案言詞辯論終結前，除被告呂金燕及其
    辯護人抗辯本件係警方違法採尿，而爭執下述勘查採證同意
    書及台灣檢驗科技股份有限公司濫用藥物實驗室- 台北107
    年10月24日濫用藥物檢驗報告（報告編號：UL/2018/A00000
    00，下稱107 年10月24日驗尿報告）之證據能力外（見本院
    卷第27頁），本判決下列所引用之各該被告以外之人所為審
    判外之陳述以及其他書面陳述，雖均屬傳聞證據，惟被告及
    辯護人於本院準備程序中就證據能力部分均表示同意有證據
    能力，且迄言詞辯論終結前均無聲明異議，本院審酌上開證
    據資料製作時之情況，並無違法不當（例如：該違背法定程
    序屬證據相對排除法則，且情節重大）及證明力明顯過低之
    瑕疵，亦認為以之作為證據應屬適當，依刑事訴訟法第159
    條之5 第1 項之規定，認上揭證據資料均有證據能力。又本
    件認定事實引用之卷內非供述證據，並無證據證明係公務員
    違背法定程序取得，依刑事訴訟法第158 條之4 規定反面解
    釋，亦均有證據能力。
二、至被告爭執警方違法採尿所得證據，亦即勘查採證同意書及
    107 年10月24日驗尿報告之證據能力部分，被告於本院準備
    程序中辯稱：警察是為要調查一宗竊盜案，所以來找我，我
    被警察攔檢的地方是桃園市八德區仁和街與和平路口，我有
    拒絕驗尿，但警察叫我選擇讓他搜索房屋或是驗尿選一個，
    如果在我的租屋處找到違法的東西都算我的，還問我驗尿可
    否驗得過，我後來就選擇驗尿云云（見本院卷第26頁反面至
    第27頁）。惟查：
（一）被告在上開時、地為警查獲及經警對其採尿之過程，業經
      證人即當天查獲被告之桃園市政府警察局八德分局偵查隊
      偵查佐林煜順於本院審理中具結證稱：當時與證人許時瑜
      、陳敬霖在查緝一件竊案，我們調閱監視器影像後，發現
      被告騎乘我們鎖定的作案車輛，被告在路上停等紅綠燈時
      被我們發現，我們上前表明身分，並告訴被告涉案案由，
      因為我們手機都存有監視器翻拍影像，於是詢問被告是否
      與另一名男子騎車去市場行竊，但被告否認，表示與竊盜
      案件無關，被告膚質暗沉，且臉上有毒痘，明顯有施用毒
      品的情形，後來查詢被告年籍資料發現被告是毒品的調驗
      人口，我們有問被告是否因為吸食毒品而有資金缺口才行
      竊，被告稱是其同居男友下手行竊，被告為自證己清，請
      其男友到派出所，在言談中被告也坦承有施用第二級毒品
      ，我們帶被告回到派出所時，被告有通知其男友到場，男
      友也坦承竊盜犯行，後來也經過被告同意而採尿，並簽立
      自願採尿同意書，才採集被告尿液等語（見本院卷第54頁
      反面）；證人即為被告製作警詢筆錄之桃園市政府警察局
      八德分局四維派出所警員許時瑜亦於審理中證稱：被告與
      其男友在市場涉及竊案，我們鎖定作案之機車後，發現被
      告常常騎著那台機車在仁和街一帶出現，後來我們就去附
      近繞繞看能不能遇到被告，就碰到了被告，被告當時帶著
      一個小孩，我們就把被告攔到路邊，問被告竊案的下手行
      竊的男子是誰，被告說是她男友，也提供了男友姓名，我
      們請被告聯絡其男友到派出所說明，被告也有同意聯絡，
      我們在現場查被告的身分時，發現被告是毒品人口，且被
      告臉上有長一些痘痘，也比較憔悴，從外觀上判斷很像有
      吸毒的樣子，所以有問被告是否還有在用毒品，被告說有
      在用海洛因、安非他命，被告被帶回警局後，本來不同意
      採尿，但其男友到派出所後跟被告勸說配合警方採尿，被
      告才願意採尿並簽署勘查採證同意書等語。（見本院卷第
      55頁反面至56頁反面）；又證人即桃園市政府警察局八德
      分局四維派出所警員陳敬霖於審理中證稱：我們查緝另起
      竊案時，發現被告騎乘涉案車輛，於是我們去攔查，證人
      林煜順問被告有無施用毒品，被告支吾其詞，因被告也是
      毒品列管人口，且看被告有些毒斑毒痘，被告後來在現場
      坦承有施用毒品，我們後來就請被告到派出所，但因為被
      告男友有涉案竊案，所以我有請被告通知她男友到案，她
      男友到所後我替他製作筆錄，所以我沒有注意被告採尿的
      情形等語（見本院卷第57頁正反面）。復經本院訊問被告
      對證人許時瑜之證述有何意見時，被告稱：我沒有坦承施
      用毒品，我也沒有長痘痘，當時我男友勸我配合警察，我
      就同意簽了等語（見本院卷第56頁反面）。又訊之被告對
      檢察官起訴之犯罪事實有何意見時，其陳稱：「（審判長
      問：你方才所述，你一開始不同意警察採尿，但經你男友
      相勸後，你就同意採尿，是否如此？）是。」、「（審判
      長問：為何你男友勸你，你就同意？）因為員警叫我男友
      勸我，而且我趕7 點的飛機，那時已經6 點了。」、「（
      審判長問：員警有無不讓你離開？）沒有，警察叫我趕快
      採尿。」、「（審判長問：所以是因為你男友勸你，而且
      你想趕飛機，你才同意採尿？）是。」等語（見本院卷第
      59頁）。核與證人林煜順、許時瑜、陳敬霖上開證述大致
      相符，堪認被告於其男友之勸說之下，確有自願同意員警
      採集其尿液並送驗。
（二）另就卷附勘察採證同意書（見偵卷第11頁）載明「執行時
      間：107 年10月9 日18時10分」、「告知事項：執行人員
      已依規定出示身分證件，並告知下列事項」、「執行理由
      ：因毒品案，有實施勘察採證之必要」、「勘察範圍：尿
      液。」、「同意人確實瞭解上述告知內容並出於自願同意
      」，且經被告簽名並按捺指印確認無誤。再被告係智慮成
      熟，有相當社會經驗之成年人，且於本案前已有數次施用
      毒品前案紀錄，此有臺灣高等法院被告前案紀錄表1 紙附
      卷可參，其在得以理解簽署勘察採證同意書之意思及效果
      ，可自行決定選擇同意或拒絕之情形下，警方既已詢問被
      告是否願意接受採尿，被告亦表示同意之旨，及自行排放
      尿液，經警採集後，在被告面前密封，則其採尿程序於法
      並無瑕疵。被告既已簽署勘察採證同意書，要難謂員警有
      未經被告同意而對其違法採尿之情事。至被告雖以前詞辯
      稱盤查之員警曾以涉及竊盜案件對其威脅要搜索住處之言
      詞，惟此部分被告於本院言詞辯論終結前亦未能提出其他
      證據以資佐證，自難逕認其所述為真實。
（三）綜上，被告上開所辯，顯不足採，本案確係經被告同意採
      尿送驗無誤，復查員警執行採集尿液過程，並無違法或不
      當，被告爭執非法採尿云云，要無可採。從而，上揭勘查
      採證同意書及107 年10月24日驗尿報告，認均應有證據能
      力。
參、實體事項；
一、上揭犯罪事實，業據被告呂金燕於警詢及本院審理中坦承不
    諱，且被告同意採尿後之尿液檢體，經EIA 酵素免疫分析法
    初步檢驗均為鴉片類及安非他命類毒品之陽性反應，嗣後經
    氣相層析質譜儀、液相層析串聯質譜儀複驗結果，嗎啡（即
    施用第一級毒品海洛因之代謝物）濃度達每毫升702948奈克
    （即ng /mL），可待因濃度達每毫升76120 奈克，甲基安非
    他命濃度達每毫升61089 奈克，且安非他命濃度達每毫升64
    38奈克，均高出氣相層析質譜儀可檢出之閾值（即嗎啡濃度
    ≧每毫升300 奈克，可待因濃度≧每毫升300 奈克；甲基安非
    他命濃度≧每毫升500 奈克，且安非他命濃度≧每毫升100 奈
    克），分別呈鴉片類、安非他命類陽性反應等情，有桃園市
    政府警察局八德分局被採尿人尿液暨毒品真實姓名與編號對
    照表、107 年10月24日驗尿報告各1 份在卷可稽，是被告確
    有於如事實欄所示時間同時施用第一級毒品海洛因、第二級
    毒品甲基安非他命之犯行，可堪認定。
肆、論罪科刑：
一、核被告呂金燕所為，係犯毒品危害防制條例第10條第1 項之
    施用第一級毒品罪及同條例第10條第2 項之施用第二級毒品
    罪，被告先前為供己施用第一級、第二級毒品因而持有第一
    級海洛因、第二級毒品甲基安非他命之低度行為，各為施用
    毒品之高度行為所吸收，均不另論罪。被告一行為同時觸犯
    上開2 罪，為想像競合犯，依刑法第55條之規定，應從一重
    以施用第一級毒品罪論處。
二、累犯：被告因施用及持有毒品案件，經本院分別以102 年度
    審訴字第1587號、102 年度審訴字第1759號判決判處有期徒
    刑7 月、9 月、3 月、3 月，後者經上訴後由臺灣高等法院
    以103年度上訴字第757 號判決駁回上訴而確定，上開4 罪
    嗣經臺灣高等法院以103 年度聲字第3570號判決應執行有期
    徒刑1年7 月確定，於104 年12月22日縮短刑期假釋出監，
    迄105年4 月21日保護管束期滿，假釋未經撤銷，其未執行
    之刑，以已執行論，有臺灣高等法院被告前案紀錄表1 份在
    卷可稽。其於有期徒刑執行完畢5 年以內，故意再犯本件有
    期徒刑以上之罪，為累犯，然法院為避免發生行為人之刑罰
    超過其所應負擔罪責，而有使其人身自由遭受過苛之侵害之
    情形，應就個案裁量是否加重最低本刑（司法院大法官釋字
    第775號解釋理由書意旨參照）。本件考量被告構成累犯之
    前案犯罪紀錄，與本案犯罪類型均為毒品犯罪，足徵其對刑
    罰反應力之薄弱，若加重最低本刑並無對人身自由有過苛之
    侵害或罪刑不相當之情事，爰依刑法第47條第1 項規定，加
    重其刑。
三、自首：
    按刑法第62條所指之「發覺」，係指有偵查犯罪職權之公務
    員已知悉犯罪事實並知犯罪人為何人或對其發生嫌疑時，即
    得謂為已發覺，但此項對犯人之嫌疑，仍須有確切之根據得
    為合理之可疑者，始足當之，若單純主觀上之懷疑，要不得
    謂已發生嫌疑；又所謂知悉，固不以確知其為犯罪之人為必
    要，但必其犯罪事實，確實存在，且為該管公務員所確知，
    始屬相當（最高法院72年台上字第641 號、75年台上字第16
    34號判例意旨可資參照）。經查，本案係員警林煜順、許時
    瑜及陳敬霖因懷疑被告涉及另起竊盜案件，於發現被告行蹤
    後上前盤查，經詢問後被告主動供出有施用第一級、第二級
    毒品之犯行，並同意由警採集尿液檢驗一情，業據證人林煜
    順、許時瑜及陳敬霖於審理中證述明確（見本院卷第54頁反
    面、第56頁及第57頁），堪認上開員警於上前盤查被告時，
    尚未對被告另涉施用毒品案件有合理懷疑之際，被告即主動
    供出犯罪行為，後並不逃避接受裁判，應合於自首要件，爰
    依刑法第62條前段規定減輕其刑，並依法先加重後減輕之。
四、量刑：
    爰審酌被告前已因施用毒品案件經觀察、勒戒及刑事訴追，
    仍未能戒斷毒癮，再施用足以導致人體機能發生依賴性、成
    癮性及抗藥性等不良後果之第一級毒品海洛因及第二級毒品
    甲基安非他命，其行為本應非難。另考量被告犯後態度，兼
    衡其犯罪動機、目的、手段、智識程度、生活狀況及素行等
    一切情狀；再以衡酌施用毒品之本質屬自戕行為，易致成癮
    之特性，本於刑罰之一般預防及特別預防目的，量處如主文
    所示之刑，以資儆懲。依刑事訴訟法第299 條第1 項前段，
    毒品危害防制條例第10條第1 項、第10條第2 項，刑法第11
    條前段、第55條、第47條第1 項、第62條前段，判決如主文
    。本案經檢察官陳建宇提起公訴，檢察官林弘捷到庭執行職
    務。
中　　華　　民　　國　 108　　年　　6 　　月　　5 　　日
                  刑事審查庭  審判長法　官　潘怡華
                                    法  官  陳彥年
                                    法  官  陳品潔
以上正本證明與原本無異。
如不服本判決應於收受判決後10日內向本院提出上訴書狀，並應
敘述具體理由。其未敘述上訴理由者，應於上訴期間屆滿後20日
內向本院補提理由書(均須按他造當事人之人數附繕本)「切勿逕
送上級法院」。
                                    書記官　姚承瑋
中　　華　　民　　國　 108　　年　　6 　　月　　6 　　日